# 母公司改制，子公司需要根据评估值进行调账吗？

提问人：azhi 时间：2010-12-20 15:23:44
母公司A是全民所有制企业，进行改制，对子公司B的长期股权投资以评估值作为改制时的认定成本。但子公司不在改制范围，子公司能够根据评估值调账吗？如果能调，依据是什么？如果不能调，编制合并报表时对长期股权投资评估增值部分怎样处理？有说法是子公司不调账，但合并时调整成公允价值，这种做法有依据吗？

回答人：chenyiwei
1 、在母公司进行公司制改制之前已经改建为由《公司法》规范的有限责任公司或股份有限公司的企业，其自身帐务不能再按照母公司“大改制”时的再次评估增值结果调整，应继续保持自其自身完成“小改制”时开始形成的历史成本基础。 2 、在母公司合并报表层面，这些在母公司“大改制”之前已经完成“小改制”的子公司的各项资产、负债仍按其原账面价值反映，不能调整为“大改制”基准日的公允价值。 类似案例，可参考自 2007 年以来一些国有大型企业集团整体上市时对评估增值问题的处理，比较典型的是中国建筑（ 2008 年）和中国远洋等。

回答人：chenyiwei
回复 藤椅 azhi 的帖子这些资料在网上都有公开的。中国建筑的IPO招股说明书中有一段专门说明为何合并报表层面的资本公积是负数，你可以把该公司当初的招股说明书下载下来研究一下。 编制合并报表抵销分录时，可以先在母公司层面把长期投资的再次评估增值和资本公积先对冲，将长期股权投资恢复到评估增值之前的状态，然后就可以与子公司的净资产抵销了。要注意的是：这不是非同一控制下的企业合并，抵销过程中不能产生商誉或者负商誉。

回答人：chenyiwei
回复 地板 nikankan 的帖子你对于原理的分析基本上是合理的，但我怀疑对中国建筑等特大型国企而言，评估调账是否影响业绩连续计算可能并不是当初他们考虑的主要问题。因为这类企业的上市都是根据 32 号令第九条的规定由国务院特批的，是否按评估值调整并不影响其上市资格。而且，这类公司进行集团大改制时，下面除了已经完成“小改制”的子公司以外，还有一些全民企业，是与母公司的“大改制”同步进行自身“小改制”（为了满足法律形式的要求，“小改制”的完成日期会比“大改制”早一两天），待“小改制”完成后立即被装入“大改制”时设立的上市主体中。这部分同时进行“小改制”的子公司，其资产、负债在上市主体合并报表上是按照其自身完成“小改制”之日的公允价值为基础来计量的。中国建筑的招股说明书中对此类情况的产生原因和主要考虑披露得比较详细，可作参考。
把“小改制”已经完成的子公司的资产、负债在集团合并报表层面保留历史成本基础，实际上是借鉴了IFRS下对中国国企海外上市的习惯做法，即以前IFRS下一向认为中国国企为了上市目的而重组设立股份公司应当视作同一控制下的企业合并，保持原先评估增值之前的历史成本基础。但这一做法与中国的法律法规规定冲突，所以财政部一直在促使IASB对此问题作出修改。 2010 年 5 月IASB公布了对IFRS的 2010 年度更新，其中对IFRS 1的修改就包含了这方面的内容。所以以后IFRS下的实务也有可能会发生改变。

回答人：chenyiwei
回复 16 楼 wangxiaoqiang 的帖子基本赞同你的理解。 1 、集团公司个别报表层面，对股份公司的长期股权投资按投出资产的评估值为基础确定，该评估值与投出资产的原账面价值（包括原先对各子公司的长期股权投资的帐面价值）之间的差额在会计上直接调整权益。（解释 2 号第二条） 2 、集团公司的合并报表层面，对各子公司的资产、负债的计量基础的确定原则与股份公司合并报表层面一致。

回答人：chenyiwei
回复 18 楼 fanxu7788 的帖子在本帖讨论的这个案例中，因为涉及股份公司是通过国有企业改制的程序而设立的，所以需要使用针对改制情况下母公司对被改制企业的长期股权投资计量的特殊规定，即解释 2 号第二条（二）。其他情况的处理，适用你说的一般原则。

提问人：azhi 时间：2010-12-20 15:23:44
母公司A是全民所有制企业，进行改制，对子公司B的长期股权投资以评估值作为改制时的认定成本。但子公司不在改制范围，子公司能够根据评估值调账吗？如果能调，依据是什么？如果不能调，编制合并报表时对长期股权投资评估增值部分怎样处理？有说法是子公司不调账，但合并时调整成公允价值，这种做法有依据吗？

回答人：chenyiwei
原帖由 azhi 于 2010-12-20 16:33 发表
谢谢你的回帖 中国建筑的相关资料可查附件。

提问人：cgxx168 时间：2015-08-15 21:08:44
若子公司改制，母公司未改制或是母公司已经是有限公司，请问子公司改制按评估值进行了账务处理，则母公司是否需要对子公司改制时的评估值作为长期股权投资的计量基础？即母公司单户表是否需要评估值调整长投成本？

回答人：chenyiwei
按解释 2 号第二条处理：企业的子公司进行公司制改制的，母公司通常应当按照《企业会计准则解释第 1 号》的相关规定确定对子公司长期股权投资的成本，该成本与长期股权投资账面价值的差额，应当调整所有者权益。

提问人：WHY8190 时间：2015-08-16 08:39:45
中国建筑其在母公司股改前已评估并按照评股后进行调整。其账面价值实际是评股后的价值持续计算，只是在本次母公司评估时不进行评估。在中建母公司评估并进行账务调整，在合并时还原为账面价值。 共中有几个问题： 1 、子公司在之前评估并调整实际已按公允价值入账，其股改折股价格是按评估后净资产还是原账面价值进行折股？ 2 、子公司按评估价值调整是否会影响到业绩连续计算问题，因为母公司调整是本次评估价值而非子公司之前评估价值，是其自身评估增值部分 不知道理解是否有问题

回答人：chenyiwei
在确定折股价格时，子公司的股权仍按照后续大改制的基准日评估值为基础计入，但子公司自身的股改是按照第一次小改制的评估值为基础的，后续无需调整。所以应无你说的第二个问题。

提问人：cgxx168 时间：2015-08-16 18:46:18
陈版，没有搞清楚的是，不论母公司改制不改制，则母公司的长投均需要按子公司的评估值予以调整？是这样的吧？ 母公司改制，子公司不改制，则母公司的长期投资需要按公允价值调整账务，可是子公司改制，但是母公司已经是公司制企业，为什么母公司还需要按子公司的评估值予以调整账务，虽然准则解释二是这样规定母公司的账务处理，但是我没在搞清楚这二个均账务调整的理论依据是什么？

回答人：chenyiwei
解释二号这样规定的理论依据并不充分，很难从理论上获得合理解释。

提问人：2009masq 时间：2015-08-16 19:18:19
把“小改制”已经完成的子公司的资产、负债在集团合并报表层面保留历史成本基础，实际上是借鉴了IFRS下对中国国企海外上市的习惯做法，即以前IFRS下一向认为中国国企为了上市目的而重组设立股份公司应当视作同一控制下的企业合并，保持原先评估增值之前的历史成本基础。但这一做法与中国的法律法规规定冲突，所以财政部一直在促使IASB对此问题作出修改。。所以以后IFRS下的实务也有可能会发生改变。 请教下陈老师， 2010 年 5 月IASB公布了对IFRS的 2010 年度更新，其中对IFRS 1的修改就包含了这方面的内容，现在相修改的内容是否与我国保持一致，即：在合并报表层面上确认该等评估增值，该等子公司的各项资产、负债以改制后的账面价值（即评估值）作为持续核算的基础纳入母公司的合并财务报表。按照国内法规，改制完成之后，评估值已经取代了原账面价值，构成新的账面价值基础。还是什么内容？

回答人：chenyiwei
IFRS 1与中国准则的规定仍然不同，IFRS并没有直接规定评估调账问题（毕竟这个问题是中国特色），而是考虑以前年度（IFRS的首次执行日之前）在当时执行的会计准则下已进行的对历史成本的调整予以承认，即“revaluation as deemed cost”，其在使用方面是存在严格限制的。IFRS体系下仍不允许按评估值调账。
2010 年 5 月IFRS 1的该修改部分如下： 修订后的IFRS1附录四第 8 段中对企业转制上市的认定成本规定如下：“首次采用者根据原公认会计原则，在某一特定日期，由于诸如私有化或首次公开发行等原因，通过以公允价值计量某些或全部资产和负债，为某些或全部资产和负债确定认定成本。 （ 1 ）如果计量日是过渡到国际财务报告准则日或在此之前，首次采用者可以将特定事项引起的公允价值计量作为计量日国际财务报告准则下的认定成本。 （ 2 ）如果计量日在首次采用国际财务报告准则日之后，且在首份国际财务报告准则财务报表涵盖期间内，首次采用者可以将特定事项引起的公允价值作为事项发生时的认定成本。主体可将产生的调整在计量日直接计入留存收益（如果合适，或者计入权益的其他类别）。在首次采用国际财务报告准则日，主体应按照附录四第 5 段第 7 段的标准确定认定成本，或者根据本国际财务报告准则的其他要求计量资产和负债。” IFRS1结论基础中对企业转制上市的认定成本新增以下内容：
“46（ 1 ）在 2010 年 5 月发布的《国际财务报告准则改进》中，理事会扩大了附录四第 8 段特定事项引起的公允价值的认定成本豁免的使用范围。在一些国家或地区，当地法律要求通过私有化和首次公开发行方式首次采用国际财务报告的主体，以公允价值重估其资产和负债，并以此重估金额作为原公认会计原则的认定成本。在 2010 年 5 月修订之前，如果重估发生在首次采用国际财务报告准则日之后，主体不能将重估金额作为国际财务报告准则的认定成本。因此，主体必须为其资产和负债提供两套计量——一套遵从国际财务报告准则，另一套遵从当地法律。理事会认为这样负担过重。因此，理事会修订了 附录四第 8 段，只要发生在首份国际财务报告准则财务报表涵盖期间内，就允许主体在特定事项发生时根据该事项确定的公允价值作为事项发生时的认定成本。 此外，理事会决定，只要计量日在首份国际财务报告准则财务报表涵盖期间内，同样的规定也适用于在《国际财务报告准则第 1 号》生效以前期间就已经采用国际财务报告准则的主体，或在以前期间已经采用《国际财务报告准则第 1 号》的主体。 46 （ 2 ）理事会也决定要求主体列报国际财务报告准则已经允许的以前期间的历史成本或其他金额。对此，理事会考虑了主体可以使用计量日获得的重估价扣除计量日和首次采用日期间的任何折旧、摊销或减值的金额‘追溯’为首次采用日认定成本的方法。虽然有些人认为这种列报将提供首次采用国际财务报告准则报告期间更好的可比性，但理事会拒绝这么列报，因为进行这样调整将要求后见之明，并且在首次采用国际财务报告准则日计算的账面价值可能既不是被重估资产的历史成本，也不是首次采用日的公允价值。”
综上所述，中国企业在香港上市的重估只要发生在首份按照国际财务报告准则编制的财务报告期间内，重估价均可作为认定成本，而且可追溯调整。但是，改制后如果发生重估，则不适用于该规定。实际上，改制上市后再进行资产评估的情况很少，也无此必要。

提问人：cgxx168 时间：2015-08-17 11:13:51
根据《企业会计准则解释第 2 号》（财会[2008]11号）第二条规定，企业进行公司制改制的，应以经评估确认的资产、负债价值作为认定成本，该成本与其账面价值的差额，应当调整所有者权益；企业的子公司进行公司制改制的，母公司通常应当按照《企业会计准则解释第 1 号》的相关规定确定对子公司长期股权投资的成本，该成本与长期股权投资账面价值的差额，应当调整所有者权益。若是这样处理的话即母公司未改制，子公司改制，则母公司在编制合并报表时就正好可以抵销完毕了，是这样的吗？

回答人：chenyiwei
可以这样理解。请注意这里的“改制”仅限于非公司制的全民、集体所有制企业改建为公司，不包括其他含义。

提问人：zhs7403 时间：2015-08-17 19:40:38
陈老师，有一个不理解，解释 1 写的是小改制子公司以改制公允价值为基础并入控股公司的consol，也就是母公司直接冲回长股投资和资本公积即可。您的回复似乎是并入合并的还是子的原来账面，我理解错了您的意思?

回答人：chenyiwei
解释 1 针对的是与母公司的大改制同时进行小改制的子公司。我的回复是针对在大改制之前已完成公司制改建的子公司。

提问人：zhs7403 时间：2015-08-18 08:42:19
陈老师,最后一个问题,如果小改制晚于大改制,是否也是按照解释1,即合并口径体现出子的改制后评估价值,母只是dr 长投 dr 资本公积在合并层面抵消母的长投和改制后子的净资产数字，即最后结果就是增加了一个母的资本公积？

回答人：chenyiwei
如果小改制晚于大改制，则在大改制已完成但小改制尚未完成时，该子公司的资产、负债应继续按原账面价值反映在合并报表中，相当于把母公司大改制时长投评估增值形成的资本公积冲回。小改制完成后按解释 2 号第二条处理

提问人：cgxx168 时间：2015-08-18 11:27:01
中国建筑招股说明书与财务报表节选 重大事项提示 4 、 本公司设立时，中发国际资产评估有限公司以 2007 年 3 月 31 日为评估基准日，就中国建筑工程总公司拟投入本公司的全部资产及相关负债进行评估。中国建筑工程总公司拟投入本公司的净资产的评估值为251.23 亿元，评估增值194.67 亿元，增值率344.2%。其中，最主要的评估增值是下属企业股权的评估增值，长期股权投资评估增值189.83 亿元。对于本公司及本公司所属企业中原为全民所有制企业本次改制为股份有限公司或者有限责任公司的，在编制本财务报表时，本公司在纳入本公司范围内净资产原账面价值的基础上按照该评估结果对净资产的影响调整了 2007 年 12 月 31 日及以后期间本公司及子公司的个别财务报表，且将进行上述调整以后的净资产作为持续核算的结果并入本公司的合并财务报表。对于本公司所属企业中之前已经改制为有限责任公司或股份有限公司的，且改制时已经按照有关规定按当时资产评估的结果调整了账务处理的子公司，本次不再按照评估结果调整其个别财务报表，以该等子公司原账面价值作为计量基础反映在本公司的合并财务报表中。因此本公司在编制合并财务报表时对于母公司层面确认的部分评估增值应予以转回，冲减了本公司长期股权投资评估增值部分人民币158.01亿元，并相应调减了资本公积。鉴于上述会计处理， 2007 年 12 月 31 日，本公司合并报表的所有者权益为260.20亿元，其中股本180 亿元，资本公积-57.72 亿元，少数股东权益132.19 亿元，归属于母公司股东的权益为128.02 亿元，每股净资产0.71 元。每股净资产低于 1 元及资本公积为负数的主要原因为：本公司所属企业中之前已经改制为有限责任公司的企业的增值158.01 亿元在编制合并财务报表时予以冲回并相应调减资本公积所致。 老师这里将资本公积冲减为负数是什么原因或运用的法则？

回答人：chenyiwei
这个问题是与股份公司设立时的出资问题有关，冲减留存收益是不合理的。相比之下资本公积的负数余额更为合理。

提问人：cgxx168 时间：2015-08-18 21:58:58
这个问题可否理解是权益性交易？老师

回答人：chenyiwei
这发生于出资环节，某种意义上也可以理解为权益性交易。